【裁判字號】    97,訴緝,2
【裁判日期】    970611
【裁判案由】    偽造有價證券
【裁判全文】
臺灣澎湖地方法院刑事判決               97年度訴緝字第2號
公  訴  人  台灣澎湖地方法院檢察署檢察官
被      告  甲○○
公設辯護人  丙○○
上列被告因偽造有價證券等案件，經檢察官提起公訴（96年度偵
緝字第1、2號、96年度偵字第123號），本院判決如下：
    主  文
甲○○為他人處理事務，意圖為自己不法之利益，而為違背其任
務之行為，致生損害於本人之財產，累犯，處有期徒刑陸月；又
犯竊盜罪，處有期徒刑參月；又意圖供行使之用，而偽造有價證
券，處有期徒刑參年貳月，偽造之以澎湖縣農會為付款人、丁○○為發票人、面額新臺幣貳萬元、發票日九十五年十二月五日、
票號FA0000000號之支票壹紙沒收。應執行有期徒刑參年陸月，
偽造之以澎湖縣農會為付款人、丁○○為發票人、面額新臺幣貳
萬元、發票日九十五年十二月五日、票號FA0000000號之支票壹
紙沒收。
甲○○被訴違反動產擔保交易法第38條之罪部分免訴。
    事  實
一、甲○○曾於民國90年5月間因傷害等案件，經本院判處有期
    徒刑4月確定，於90年6月27日易科罰金執行完畢，仍不知悔
    改，於民國94年4月間，邀同坐落在澎湖縣湖西鄉○○段第
    1249地號土地（面積1,655平方公尺，下稱第1249號土地）
    之所有權人乙○○合作興建房屋，約定乙○○提供土地，甲○○則負責處理房屋分配、指定建築師設計規劃、變更地目
    、請照、工程營建、施工、產權登記並交屋等事務，雙方簽
    訂合建契約書之後，乙○○即依約將前揭港底段第1249號土
    地之所有權移轉登記予甲○○所指定之呂文意、呂武吉等人
    名下。甲○○明知乙○○並未同意渠以前揭土地辦理融資或
    抵押之事宜，是為乙○○處理前開合建房屋事務，應依合建
    契約之約定履行。詎甲○○竟意圖為自己不法之利益，於95
    年4月11日，以乙○○所提供自前揭第1249號土地分割出之
    第1249-5、1249-6及1249-10號等土地3筆為擔保，將其中
    1249-6、1249-10土地為陳文全之妻薛云設定60萬元之抵押
    權，將其中1249-5、1249-10土地為陳文全之媳婦陳素蓮設
    定60萬元之抵押權，向陳文全借款，合計貸得款項80萬元，
    而為違背其任務之行為。甲○○在貸得前開款項之後，將全
    部款項挪為他用，償還自己積欠之債務，未完成合建住宅之
    興建，致乙○○之上揭土地受有負擔，足生損害於乙○○之
    財產。
二、甲○○於95年10月上旬不詳時間，因向丁○○借票未果，竟
    意圖自己不法之所有，在澎湖縣馬公市○○路丁○○所經營
    之烤鴨店內，乘丁○○進入店內工作未注意之際，竊取丁○○所有之以澎湖縣農會為發票人，票號FA0000000號、
    FA0000000號之空白支票2紙，復意圖供行使之用，未經丁○○之授權或同意，於不詳時地在該紙FA0000000號支票上偽
    造「丁○○」之印文1枚，且於95年10月中某日不詳時間，
    在高雄機場，於該紙支票上填載票面金額為2萬元、發票日
    為95年12月5日而偽造之，並當場交付不知情之陳文瑞，作
    為擔保借款清償之用，嗣陳文瑞於95年12月7日提示前揭支
    票，未獲付款，始知上情。
三、案經告訴人乙○○、丁○○訴請澎湖地方法院檢察署檢察官
    偵查起訴。
    理  由
壹、有罪部分：
甲、程序部分：
一、按證人、鑑定人依法應具結而未具結者，其證言或鑑定意見
    ，不得作為證據，為刑事訴訟法第158條之3所明定，告訴
    人本質上亦屬證人，如依法應具結而未具結，其證言無證據
    能力，本件告訴人丁○○於96年1月2日、96年1月16日及96
    年1月23日於偵查中受檢察官訊問時中之證述（見96年度他
    字第5號卷第6、16、40頁），並未經具結，應認其無證據能
    力（最高法院93年度台上字第6578號判例意旨參照）。然被
    告以外之人於審判外之陳述，雖不得以之直接作為認定犯罪
    事實存否之證據，但非不得作為彈劾證據，用來爭執被告、
    證人陳述之證明力（最高法院94年度臺上字第6732號判決、
    94年度台上字第6881號判決要旨參照）。因此，上開偵訊內
    容並未具結，雖無證據能力，但非不得作為彈劾證據，用來
    爭執被告於本院陳述之證明力，附此敘明。
二、按被告以外之人於審判外之言詞或書面陳述，除法律有規定
    者外，不得作為證據；又被告以外之人於審判外之陳述，雖
    不符合同法第159 條之1 至第159 條之4 之規定，但經當事
    人於審判程序同意作為證據，法院審酌該言詞陳述或書面陳
    述作成時之情況，認為適當者，亦得為證據。當事人、代理
    人或辯護人於法院調查證據時，知有第159 條第1 項不得為
    證據之情形，而未於言詞辯論終結前聲明異議者，視為有前
    項之同意，刑事訴訟法第159 條第1 項及第159 條之5 分別
    定有明文。查本判決後述所引用之證據，當事人於本院準備
    程序及審判期日中均表示無意見而不予爭執，且迄言詞辯論
    終結前均未聲明異議，本院審酌上開證據資料製作時之情況
    ，尚無違法不當及證明力明顯過低之瑕疵，亦認為以之作為
    證據應屬適當，故揆諸前開規定，爰逕依刑事訴訟法第159
    條之5 規定，認前揭證據資料均例外有證據能力，合先敘明
    。
乙、實體部分：
一、背信部分：
（一）被告對前揭背信犯行部分坦承不諱（本院97年4月21日準
      備程序筆錄第2頁），並據告訴人乙○○指述詳實，核與
      證人陳文全證述情節相符，而被告與告訴人乙○○簽訂合
      建契約，明載被告不得擅自將前揭土地設定抵押，且被告
      所興建之房屋應分與告訴人1戶，乃被告為告訴人處理興
      建房屋之財產事務，有合建契約書（94年、95年）、土地
      登記謄本、抵押權設定登記申請書、建造執照、土地現場
      圖各1紙及相片14張等在卷可稽，故被告在未經告訴人同
      意之情況下，擅自將系爭土地設定抵押權於他人而貸得款
      項，即屬為圖自己不法之利益，而為違背任務之行為，是
      被告此部分犯行，洵堪認定。
（二）有關於被告以上揭土地抵押貸款向陳文全借得款項之金額
      多寡，被告自偵查伊始即供稱僅借得80萬元，證人陳文全
      雖稱借給被告共120餘萬元，然同時亦說明此金額係包括
      土地設定時拿給被告80萬元以及之後再行支付之會款及票
      款，故單就土地抵押之貸款部分，金額應為80萬元無誤，
      附此敘明。
二、竊盜及偽造有價證券部份：
    訊據被告甲○○矢口否認有前揭犯罪事實，並辯稱：「因為
    之前與丁○○有支票往來，系爭兩張支票確實是丁○○借給
    伊，不是偷的，當時丁○○說系爭兩張支票已經拒絕往來沒
    有用了，交給伊時章已經蓋好，丁○○說要用自己寫，後來
    在高雄遇到陳文瑞向伊索討2萬元，伊有告訴陳文瑞這票有
    問題，陳文瑞說不要緊，且這2萬元已經還給陳文瑞，並無
    偽造丁○○支票之犯意及行為」云云。辯護人則以：「被告
    與丁○○之間之票據之資金往來已有頗長時間，即便丁○○
    已知農會帳戶遭拒絕往來，仍將票號FA0000000之農會支票
    借予被告，則再次將票號FA0000000支票借予被告亦不奇怪
    ；而票號FA0000000之農會支票亦無丁○○所稱有在票頭記
    載，故尚不能執此謂被告有偽造行為」等語，為被告辯護。
    經查：
  (一)本案於準備程序中被告及辯護人均不爭執被告確實有簽發系
    爭支票交於訴外人陳文瑞，本件應審究之主要爭點係：系爭
    支票究為被告竊取或經丁○○同意所交付？被告有無偽造有
    價證券的犯意及行為？
  (二)被告於前揭時、地竊取告訴人丁○○所有如事實二所載之2
    紙支票，並將其中票號FA0000000之空白支票偽造印文簽發
    行使，供清償被告積欠案外人陳文瑞款項之用等情，業據告
    訴人即證人丁○○、陳文瑞於偵查中證述明確，並有系爭支
    票及退票理由單影本附卷可稽；觀諸前揭支票之丁○○印文
    ，與告訴人丁○○留存於澎湖縣農會或合作金庫（舊農民銀
    行）之印鑑章均不相符，有澎湖縣農會之存款印鑑卡、支票
    簿及合作金庫存款印鑑卡在卷足憑，苟告訴人丁○○有同意
    借票與被告，何以交付與原留存印鑑不符之支票？且告訴人
    簽發支票均有註記之習慣，業據告訴人提出澎湖縣農會支票
    存根影本14紙附偵卷可佐，但系爭票號FA0000000號、
    FA0000000號之2紙空白支票並未見有註記，更足佐證告訴人
    指述之真實性。
  (三)辯護人雖以前揭情詞置辯，然告訴人即證人丁○○於96年2
    月9日偵查時曾證稱：「本來這是澎湖縣農會拒絕往來戶，
    要送回農會，95年9月初，甲○○要跟我借票，在我店內，
    我有借他另一張6萬元支票（FA0000000），甲○○拿去跟陳
    文全借，但陳文全查出來是拒絕往來戶，我有告訴甲○○不
    要再拿澎湖縣農會支票去調錢。... 我開票的經驗都會在存
    根上寫上原因、日期、金額、收票人。」等語（見96他字5
    號卷第56、57頁），告訴人既已向被告言明不要再拿澎湖縣
    農會支票去調錢，又豈會再出借澎湖縣農會支票予被告？故
    不能僅因告訴人先前曾同意出借遭拒絕往來之支票予被告，
    即認其指述不可採。況被告於審理時自稱與告訴人素有金錢
    往來，告訴人自94年間即開始借票予伊使用等語，顯然兩人
    情誼匪淺，若非被告真有竊取並偽造支票等情事，告訴人豈
    有蓄意誣陷之理？
  (四)綜上所述，被告甲○○所辯無足採信，事證明確，被告犯行
    洵堪認定。
三、論罪科刑之理由:
（一）背信罪部份：
      按行為後法律有變更者，適用行為時之法律。但行為後之
      法律有利於行為人者，適用最有利於行為人之法律，刑法
      第2條第1 項定有明文。查修正前刑法47條累犯之規定，
      修正後為第47條第1項，且以受有期徒刑之執行完畢後5年
      內故意再犯有期徒刑以上之罪者為限。被告係於受有期徒
      刑之執行完畢後5年內再故意犯有期徒刑以上之罪，不論
      依修正前之刑法第47條，或修正後之刑法第47條第1項之
      規定，均構成累犯，即無比較適用之問題，應依一般法律
      適用原則，適用裁判時法（最高法院95年第21次刑事庭會
      議決議參照）。核被告此次背信行為，係犯刑法第342 條
      第1項之背信罪；又被告有如事實欄所載之前科及執行情
      形，亦有臺灣高等法院被告前案紀錄表在卷可稽，其於受
      有期徒刑之執行完畢後，5年內再犯本件有期徒刑以上之
      罪，為累犯，應依法加重其刑。
（二）被告竊盜、偽造有價證券犯行部分:
      核被告此部份所為，係分別犯刑法第320條第1項之竊盜罪
      及同法第201條第1項之偽造有價證券罪；被告偽造「丁○○」印文之行為則係偽造有價證券行為之一部，且行使偽
      造有價證券之低度行為又為偽造之高度行為所吸收，均不
      另論罪。被告所犯上開2罪間，基於個別犯意為之，應分
      論併罰。
（三）被告所犯本件之背信行為係在舊法施行期間，竊盜、偽造
      有價證券犯行則係在新法施行之後，依修正前刑法第51條
      規定：「數罪併罰，分別宣告其罪之刑，依左列各款定其
      應執行者：」其中第5款規定：「宣告多數有期徒刑者，
      於各刑中之最長期以上，各刑合併之刑期以下，定其刑期
      。但不得逾二十年。」，修正後刑法第51條第5款則規定
      ：「宣告多數有期徒刑者，於各刑中之最長期以上，各刑
      合併之刑期以下，定其刑期。但不得逾三十年」，經比較
      結果，修正後刑法並非較有利於行為人，依刑法第2條第1
      項前段之規定，仍應依修正前刑法第51條第5款，定其應
      執行之刑。
（四）爰審酌被告犯罪之手段、情節、目的、動機以及犯後已坦
      承部分犯行等一切情況，依法分別量處如主文所示之刑，
      並依修正前刑法第51條第5款規定定應執行刑。至被告冒
      丁○○名義人所偽造之支票1紙，則依刑法第205條規定宣
      告沒收之。又被告上開3犯行之犯罪時間，固均係在96年4
      月24日以前，然本件案發後被告分別於95年12月26日、96
      年7月17日業經檢察官及本院通緝（見95年度偵字第619號
      卷第84頁、96 年度訴字第10號卷第31頁），俟分別於95
      年12月28日、97 年4月1日經警方緝獲（見95年度偵字第
      619號卷第88頁、97 年度訴緝字第2號卷第1頁），亦即被
      告於中華民國96年罪犯減刑條例96年7月16日生效前，即
      為檢察官通緝在案，而又未於該條例生效後之96年12月31
      日前自動到案接受偵查，是依該條例第5條規定，被告上
      開3犯行均無適用該條予以減刑之餘地，附此敘明。
四、公訴意旨另以：被告有偽刻丁○○印章並將之盜蓋於系爭支
    票上之犯行云云。然被告既否認有此犯行，且支票上印文之
    偽造又非一定需要先偽造印章再蓋印，故在無任何證據資料
    證明被告有此盜刻印章行為之情況下，依據刑事訴訟法第
    154 條之規定，不能為被告有罪之認定，惟此部分公訴人認
    為偽造有價證券行為之部分行為，有吸收犯之實質上一罪之
    關係，故不另為無罪判決之諭知。
貳、免訴部分：
一、公訴意旨略以: 甲○○於民國92年11月1日，以動產擔保交
    易法之附條件買賣方式，向「福灣企業股份有限公司」（下
    稱福灣公司）貸款購買車號1016—HG號自小客車1輛（馬自
    達牌，J39—5P車型，排氣量1598C.C.），並將上開車輛設
    定動產抵押登記予福灣公司，為動產擔保交易之債務人，雙
    方約定自92年12月15日起至96年10月15日止，以每2月為1期
    ，計分24期償還前揭貸款，每期應付款項為新臺幣（下同）
    2萬零44元，總金額為48萬1,056元，並約定在貸款未付清前
    ，未經福灣公司同意，不得將上開車輛遷移、出賣、出質、
    移轉或為其他處分。然甲○○竟意圖為自己不法之利益，先
    於95年3月16日，將已為動產抵押標的物之上開車輛，以27
    萬元代價，典當予余錠錩設在澎湖縣馬公市○○路318之1號
    之「中華當舖」，並於95年6月15日（即第16期應付款日）
    起即拒不還款，致生損害於債權人福灣公司。因認被告之所
    為，另涉違反動產擔保交易法第38條之罪嫌。
二、按犯罪後之法律已廢止其刑罰者，應諭知免訴之判決；又免
    訴之判決得不經言詞辯論為之，刑事訴訟法第302條第4款、
    第307條分別定有明文。
三、查被告甲○○行為後，動產擔保交易法第38條之刑罰規定，
    業經總統以96年7月11日總統華總一義字第09600088561號令
    刪除，並自同年7月13日施行。是本件公訴意旨所認被告為
    動產擔保交易之債務人，意圖不法之利益，將標的物遷移，
    致生損害於債權人等犯罪事實，於被告行為後，依修正後之
    動產擔保交易法，顯已廢止其刑罰，揆諸前揭說明，被告此
    部分之犯罪爰不經言詞辯論，逕為諭知免訴之判決
據上論斷，應依刑事訴訟法第299條第1項前段、第302條第4款、
第307條，刑法第2條第1項前段、第201條、第205條、第320條第
1項、第342條、第47條第1項，修正前刑法第51條第5款，刑法施
行法第1條之1，中華民國96年罪犯減刑條例第5條，判決如主文
。
本案經檢察官吳志中到庭執行職務。
中    華    民    國    97    年    6    月    11    日
                   刑事庭 審判長法  官  管安露
                                法  官  李宛玲
                                法  官  陳順輝
以上正本證明與原本無異。
如不服本判決應於送達後10日內向本院提出上訴狀（須附繕本）
。
中    華    民    國    97    年    6    月    11    日
                                書記官  林德盛
論罪法條：
刑法第201條：
意圖供行使之用，而偽造、變造公債票、公司股票或其他有價證
券者，處3年以上10年以下有期徒刑，得併科3千元以下罰金。
行使偽造、變造之公債票、公司股票或其他有價證券，或意圖供
行使之用，而收集或交付於人者，處1年以上7年以下有期徒刑，
得併科3千元以下罰金。
刑法第205條：
偽造、變造之有價證券、郵票、印花稅票、信用卡、金融卡、儲
值卡或其他相類作為提款、簽帳、轉帳或支付工具之電磁紀錄物
及前條之器械原料及電磁紀錄，不問屬於犯人與否，沒收之。
刑法第320條第1項：
意圖為自己或第三人不法之所有，而竊取他人之動產者，為竊盜
罪，處 5 年以下有期徒刑、拘役或 5 百元以下罰金。
前二項之未遂犯罰之。
刑法第342條：
為他人處理事務，意圖為自己或第三人不法之利益，或損害本人
之利益，而為違背其任務之行為，致生損害於本人之財產或其他
利益者，處5年以下有期徒刑、拘役或科或併科1千元以下罰金。
前項之未遂犯罰之。


司法院資訊處製作；財團法人民間司法改革基金會備份。
